【裁判字號】    98,簡上,274
【裁判日期】    981126
【裁判案由】    侵占
【裁判全文】
臺灣臺南地方法院刑事判決             98年度簡上字第274號
上  訴  人  臺灣臺南地方法院檢察署檢察官
被      告  乙○○
上列上訴人因被告侵占詐欺案件，不服本院民國98年8月31日98
年度簡字第1562號第一審簡易判決（聲請簡易判決處刑案號：98
年度偵字第412號），提起上訴，本院管轄之第二審合議庭改依
通常程序審理，自為第一審判決如下：
    主  文
原判決撤銷。
本件公訴不受理。
    理  由
一、聲請簡易判決處刑意旨略以：被告乙○○係蘇慶彬（已歿）
    之二嫂，緣蘇慶彬於民國96年7月16日在臺南縣仁德鄉○○
    村○○路200巷33號對面，其承租土地所經營之「汽車修配
    場」內自殺身亡後，同年8月底某日，被告意圖不法所有，
    趁其受蘇慶彬之子丁○○委託，代為處理蘇慶彬之喪葬後事
    及清理「汽車修配場」內器物（待謄空土地俾將承租土地還
    返地主）之機會，將其持有中如附表所列屬於「汽車修配場
    」之物品予以侵占，並逕自載運往其臺南縣大內鄉內村後堀
    72號住處藏放，據為己有，因認被告涉犯刑法第335條第1項
    之侵占罪嫌。
二、按於直系血親、配偶或同財共居親屬之間，或其他五親等內
    血親或三親等內姻親之間，犯侵占罪者，須告訴乃論，刑法
    第338條準用同法第324條定有明文。又告訴乃論之罪，未經
    告訴者，應諭知不受理之判決，刑事訴訟法第303條第3款規
    定甚明。
三、經查：
（一）刑法上之侵占罪，為財產犯罪之一種，以持有他人之物後
      ，變異持有為所有，為其構成要件，是侵占罪所侵害者，
      乃原持有人對財物之管領支配利益，應以原持有人為直接
      被害人。本件檢察官起訴被告受丁○○之託，代為處理蘇
      慶彬喪葬後事及清理蘇慶彬所經營汽車修配廠內之物品，
      被告於受託處理事務過程中，將持有中如附表所示之物，
      予以侵占入己，依此起訴事實所載，被告所涉侵占罪嫌之
      被害人應為丁○○。而被告原為丁○○之二伯母，屬3親
      等之姻親，蘇慶彬死亡後，被告於96年8月22日收養丁○
      ○，屬擬制血親，有渠等之戶籍資料在卷可稽，是不論檢
      察官起訴被告涉嫌侵占之「96年8月底某日」，究係被告
      收養丁○○之前或之後，揆諸前揭刑法第338條準用同法
      第324條之規定，本案核屬親屬間侵占，須告訴乃論，丁
      ○○自始迄至偵查終結，並未提出告訴，有偵查卷宗可稽
      ，是本案未經告訴，至堪認定。
（二）聲請簡易判決處刑意旨固記載本案係經蘇慶彬所經營汽車
      修配廠合夥人丙○○告訴偵辦，惟按「竊取刑法第324條
      第2項所規定親屬之財物時，如其所有與持有均同屬於一
      人，固應適用該條項規定，即令非該親屬所有，而係該親
      屬持有者，因係侵害該親屬之財產監督權，仍應由該親屬
      告訴乃論。至如竊取他人持有該親屬之財物，雖其所有權
      屬於該親屬，而財產監督權屬於他人，仍非告訴乃論之罪
      ，故竊取該親屬持有他人之物，即無須問其所有人為何人
      ，僅就持有人即財產監督權人與行竊之犯人有無前開親屬
      關係，以定其是否須告訴乃論（最高法院73年度台上字第
      3297號判決要旨參照）」同理，本件起訴意旨係認被告於
      蘇慶彬死亡後，受丁○○委託清理汽車修配廠內之物品，
      趁受託處理事務之機會，侵占如附表所示之物，則被告持
      有如附表所示之物，既係源自丁○○之委託授權，如被告
      涉嫌侵占，係侵害丁○○對該等財物所享有之利益，自應
      以丁○○為直接被害人，並據此認定是否構成親屬間侵占
      而須告訴乃論，至丁○○對該等財物有無法律上權源，或
      有無其他權利人存在，均在所不問，是丙○○並非本案之
      直接被害人，其以蘇慶彬之合夥人自稱，主張權利受損，
      並按鈴申告，請求檢察官偵辦，充其量為告發，而非告訴
      ，檢察官認本案業經丙○○告訴，予以訴追，顯有誤會。
（三）綜上，本案係告訴乃論之罪，未經告訴，爰依法逕為不受
      理判決之諭知。原審未予詳察，遽予論科，容有未洽，檢
      察官指摘原審量刑過輕，提起上訴，固無理由，惟原審判
      決既有上開疏誤之處，自應由本院撤銷改判。
四、末按法院得為簡易判決處刑者，以所科之刑係宣告緩刑、得
    易科罰金之有期徒刑及拘役或罰金為限；於檢察官聲請以簡
    易判決處刑之案件，經法院認應為不受理判決之諭知者，應
    適用通常程序審判之，刑事訴訟法第449條第3項、第451條
    之1第4項但書第3款、第452條分別規定甚明。本件聲請簡易
    判決處刑意旨，經本院審理後既認應為被告不受理之諭知，
    依上開說明，除撤銷原判決外，並應逕行改依通常程序審理
    ，自為第一審判決，檢察官或被告如有不服，仍得於法定上
    訴期間內，向管轄之第二審法院提起上訴，附此敘明。
據上論斷，應依刑事訴訟法第452條、第455條之1第1項、第3項
、第369條第1項前段、第364條、第303條第3款，判決如主文。
本案經檢察官甲○○到庭執行職務。
中    華    民    國    98    年    11    月    26    日
                  刑事第十二庭  審判長法  官  卓穎毓
                                      法  官  莊玉熙
                                      法  官  周宛瑩
以上正本證明與原本無異。
如不服本判決應於收受本判後10日內向本院提出上訴書狀，並應
敘述具體理由。其未敘述上訴理由者，應於上訴期間屆滿後20日
內向本院補提理由書狀（均須按他造當事人之人數附繕本）「切
勿逕送上級法院」。
                                      書記官  黃傳鈞
中    華    民    國    98    年    11    月    27    日
附表：
┌──┬────────┬────┬────────────┐
│編號│ 物品名稱       │單位數量│  備      註            │
├──┼────────┼────┼────────────┤
│1   │車牌號碼UZK-071 │1台     │98年度偵字第412號第44頁 │
│    │號輕機車        │        │下方照片（編號）      │
├──┼────────┼────┼────────────┤
│2   │噴水馬達        │1具     │98年度偵字第412號第42頁 │
│    │                │        │上方照片（編號）      │
├──┼────────┼────┼────────────┤
│3   │空氣壓縮機      │1具     │98年度偵字第412號第41頁 │
│    │                │        │下方照片（編號）      │
├──┼────────┼────┼────────────┤
│4   │長條籐椅        │1張     │98年度偵字第412號第43頁 │
│    │                │        │上方照片（編號）      │
├──┼────────┼────┼────────────┤
│5   │國際牌電視機    │1台     │98年度偵字第412號第43頁 │
│    │                │        │下方照片（編號）      │
├──┼────────┼────┼────────────┤
│6   │汽車噴漆工具    │1批     │98年度偵字第412號第42頁 │
│    │                │        │下方照片（編號）      │
└──┴────────┴────┴────────────┘
附記事項：告訴人或被害人對於判決如有不服，請具備理由逕向
檢察官聲請檢察官提起上訴，其上訴期間之計算，係以檢察官收
受判決正本日期為準。


司法院資訊處製作；財團法人民間司法改革基金會備份。
